ACORDAO-COMPLETO-2434721

ACÓRDÃO 1391/2021 ATA 3/2021 - PRIMEIRA CÂMARA

VISTOS, relatados e discutidos estes autos de tomada de contas especial instaurada pela Caixa Econômica Federal, em desfavor do Sr. Manoel Mariano de Sousa, ex-prefeito do Município de Barra do Corda/MA (gestões 2005/2008 e 2009/2012) , ante a impugnação total das despesas do Contrato de Repasse 280.819-99/2008, cujo objeto consistia na construção de um ginásio de esportes,
ACORDAM os Ministros do Tribunal de Contas da União, reunidos em sessão de 1ª Câmara, ante as razões expostas pelo Relator, em:
9.1. considerar revel o espólio do Sr. Manoel Mariano de Sousa (CPF XXX.881.043-XX) , para todos os efeitos, nos termos do art. 12, § 3º, da Lei 8.443/1992;
9.2. julgar irregulares as contas do Sr. Manoel Mariano de Sousa (CPF XXX.881.043-XX) , com fundamento nos arts. 1º, inciso I, 16, inciso III, alínea "c", da Lei 8.443/1992, condenando seu espólio ou seus herdeiros legais, caso tenha havido a partilha dos bens, até o limite do valor do patrimônio transferido, com base nos arts. 19, caput, e 23, inciso III, da mesma Lei, ao pagamento das quantias a seguir discriminadas, com a fixação do prazo de quinze dias, a contar da notificação, para comprovar, perante este Tribunal (art. 214, inciso III, alínea "a", do Regimento Interno) , o recolhimento da dívida aos cofres do Tesouro Nacional, atualizada monetariamente e acrescida dos juros de mora, calculados a partir da respectiva data de ocorrência, até a data dos recolhimentos, na forma prevista na legislação em vigor:
	Valor (R$) 
	Data

	200.000,00
	3/1/2010

	87.500,00
	18/11/2011

	200.000,00
	25/11/2011

9.3. autorizar, desde logo, nos termos do art. 28, inciso II, da Lei 8.443/1992, a cobrança judicial da dívida, caso não atendida a notificação;  
9.4. enviar cópia deste Acórdão à Secretaria Especial do Esporte do Ministério da Cidadania e ao espólio, para ciência; e
9.5. encaminhar cópia desta deliberação à Procuradoria da República no Estado do Maranhão, nos termos do art. 16, § 3º, da Lei 8.443/1992, para adoção das medidas cabíveis.

Tomada de contas especial instaurada pela Caixa Econômica Federal,  ante a impugnação total das despesas do Contrato de Repasse, cujo objeto consistia na construção de um ginásio de esportes.

Primeira Câmara

Município de Barra do Corda/MA.

3. Responsável: Manoel Mariano de Sousa (CPF XXX.881.043-XX) - falecido.

13.1. Ministros presentes: Benjamin Zymler (na Presidência) e Jorge Oliveira.
13.2. Ministros-Substitutos convocados: Augusto Sherman Cavalcanti (Relator) e Weder de Oliveira.

ACORDAO-COMPLETO-2531614

Acórdão 2732/2022 - Primeira Câmara

AUGUSTO SHERMAN

Adoto, como relatório, a instrução elaborada no âmbito da Secretaria de Tomada de Contas Especial, com a qual se manifestaram de acordo os titulares da unidade e o representante do MP/TCU (peças 40-43) :
"INTRODUÇÃO
1.	Trata-se de tomada de contas especial instaurada pela Caixa Econômica Federal, em desfavor do Sr. Manoel Mariano de Sousa (CPF XXX.881.043-XX) , Prefeito Municipal de Barra do Corda/MA nas gestões 2005/2008 e 2009/2012, ante a impugnação total das despesas do Contrato de Repasse 280.819-99/2008 - Siafi 646875 (Peça 2, p. 24-34) , celebrado entre o referido Município e o Ministério dos Esportes, com a interveniência da Caixa Econômica Federal, em razão da ausência de nexo de causalidade entre a parcela executada do objeto e os recursos federais repassados.
HISTÓRICO
2.	         O valor orçado do Contrato de Repasse 280.819-99/2008 (Peça 2, p. 24-34) , cujo objeto era a construção de um ginásio de esportes, foi de R$ 529.891,30, sendo R$ 42.391,30 a parte da convenente, a título de contrapartida, e R$ 487.500,00 a parte da concedente, tendo sido transferido tal valor através das Ordens Bancárias abaixo relacionadas (Peça 3, p. 33-34) :
	Ordem Bancária
	Valor (R$) 
	Data de emissão

	802703
	200.000,00
	3/1/2010

	801072
	87.500,00
	18/11/2011

	801242
	200.000,00
	25/11/2011

3.	         O ajuste vigeu de 30/12/2008 até 31/7/2012 (Peça 2, p. 42-44) .
4.		A prestação de contas final foi enviada em 3/8/2012 (Peça 3, p. 24-31) e aprovada pela Caixa em 21/9/2012, conforme Ofício 1627/2012 SR/GIDUR/SL (Peça 3, p. 32) , tendo em vista que, com base no Relatório de Acompanhamento - RAE 07, de 31/5/2011 (Peça 2, p. 8-17) , a área técnica daquele Órgão consignou que: ' (1) as obras tiveram início em 28/09/2009; (2) houve a execução de 100% do pactuado; (3) a glosa dos serviços não realizados não comprometeu a funcionalidade do objeto, gerando o benefício social esperado'.
5.		O fundamento para a instauração desta Tomada de Contas Especial, conforme Parecer Circunstanciado - TCE - CI/SL/GIGOV/SL 01/2017, de 6/3/2017 (Peça 2, p. 2-4) , foi a determinação contida no subitem 9.4.4 do Acórdão 936/2016-TCU-Plenário, proferido no âmbito do TC Processo 003.723/2012-7, referente ao Relatório da Auditoria realizada por equipe da Secretaria de Controle Externo do Tribunal de Contas da União no Maranhão, no período de 13/2 a 27/4/2012, em cumprimento ao Acórdão 2566/2011-TCU-Plenário (TC Processo 015.092/2010-0) , processo autuado nesta Corte de Contas sob a forma de Representação emanada da Senadora Fátima Cleide Rodrigues da Silva, que dava ciência de irregularidades na aplicação de recursos federais descentralizados pela União de forma voluntária ao Município de Barra do Corda/MA, mediante convênios e contratos de repasse (Peça 4) :
9.4. determinar aos ministérios a seguir que, em prazo não superior a 90 (noventa) dias, instaure e instrua os processos de tomada de constas especial (TCE) relativamente aos contratos de repasse a seguir, celebrados com a Prefeitura Municipal de Barra do Corda/MA, na integralidade dos valores descentralizados, em razão da ausência de nexo de causalidade entre a parcela executada do objeto e os recursos federais descentralizados, ensejando inexecução contratual, com imediato encaminhamento dos feitos à Controladoria Geral da União, para as providências de sua alçada;
 (...) 
9.4.4. Ministério dos Esportes: CR 280.819-99 (TP 31/2009) ;
6.	Por meio do Ofício 1416/2016 SR/GIGOV/SL, de 19/12/2016, foi o Sr. Manoel Mariano de Sousa notificado a recolher, devidamente corrigido, o valor de R$ 487.500,00, sob pena de instauração de Tomada de Contas Especial, porém o mesmo foi devolvido pelos Correios ante a ausência do responsável, por três vezes, no endereço indicado (Peça 2, p. 12-15) .
7.		Mediante Edital publicado no DOU em 2/2/2017 (Peça 2, p. 16) , foi o Sr. Manoel Mariano de Sousa notificado, porém, decorrido o prazo fixado, ele não se manifestou.
8.		Diante do não saneamento das irregularidades apontadas e da não devolução dos recursos, instaurou-se a Tomada de Contas Especial. No Relatório de TCE 019/2017 (Peça 3, p. 41-44) , conclui-se que o prejuízo importaria em 100% dos recursos repassados, imputando-se a responsabilidade ao Sr. Manoel Mariano de Sousa, em razão da impugnação total de despesas do Contrato de Repasse 280.819-99/2008, devido à ausência de nexo de causalidade entre a parcela executada do objeto e os recursos federais repassados, constatada no Relatório de Auditoria realizada por equipe da Secretaria de Controle Externo do Tribunal de Contas da União no Maranhão, no período de 13/2 a 27/4/2012, em cumprimento ao Acórdão 2566/2011-TCU-Plenário (TC Processo 015.092/2010-0) , presente nestes autos na Peça 4.
9.		O Relatório de Auditoria 1069/2017 da Controladoria Geral da União (Peça 3, p. 51-53) também chegou às mesmas conclusões, e, após serem emitidos o Certificado de Auditoria, o Parecer do Dirigente e o Pronunciamento Ministerial (Peça 3, p. 54-60) , o processo foi remetido a esse Tribunal.
10.	Em atendimento ao item 9.4, do Acórdão 1772/2017-TCU-Plenário, Relator Ministro Augusto Sherman Cavalcanti, foi efetuada pesquisa no sistema processual do TCU, tendo sido encontrado débito imputável ao responsável em outros processos em tramitação no Tribunal: 
	Responsável
	Processos

	Manoel Mariano De Sousa
	Processo 029.282/2018-7, Processo 025.954/2018-0, Processo 000.444/2018-9, Processo 034.861/2017-3, Processo 029.134/2017-0, Processo 012.229/2016-4, Processo 012.228/2016-8, Processo 031.938/2015-9, Processo 019.058/2015-2 e Processo 002.427/2011-7

ANÁLISE DOS PRESSUPOSTOS DE ADMISSIBILIDADE
11.	Verifica-se que não houve o transcurso de mais de dez anos desde o fato gerador sem que tenha havido a notificação do responsável pela autoridade administrativa federal competente (art. 6º, inciso II, c/c art. 19 da IN/TCU 71/2012, modificada pela IN/TCU 76/2016) , uma vez que os recursos foram transferidos em 2010 e 2011 (Peça 3, p. 33-34) , o responsável prestou contas dos aludidos recursos em 2012 (Peça 3, p. 24-31) e foi notificado sobre as irregularidades pela autoridade administrativa competente por meio do Edital publicado no DOU de 2/2/2017 (Peça 2, p. 16) .
12. 	Verifica-se que o valor atualizado do débito apurado (sem juros) em 1º/7/2017 é superior a R$ 100.000,00, na forma estabelecida conforme os arts. 6º, inciso I, e 19 da IN/TCU 71/2012, modificada pela IN/TCU 76/2016.
13.	A tomada de contas especial está, assim, devidamente constituída e em condição de ser instruída.
14.	Da análise dos documentos presentes nos autos, verificou-se que o Sr. Manoel Mariano de Sousa (CPF XXX.881.043-XX) , era a pessoa responsável pela gestão e prestação de contas dos recursos federais recebidos por meio do Contrato de Repasse 280.819-99/2008, e, no entanto, não tomou as medidas necessárias para a comprovação do regular uso dos valores públicos, sendo, portanto, responsável pelo prejuízo apurado nesta Tomada de Contas Especial.
15.	A constatação da ausência de nexo de causalidade entre a parcela executada do objeto e os recursos federais repassados, que motivou a impugnação das despesas efetuadas com recursos do Contrato de Repasse 280.819-99/2008, encontra-se evidenciada no mencionado Relatório de Auditoria realizada por equipe da então Secretaria de Controle Externo do Tribunal de Contas da União no Maranhão, no período de 13/2 a 27/4/2012, em cumprimento ao Acórdão 2566/2011-TCU-Plenário (Peça 4) , onde se verificou, nos Convênios e Contratos de Repasse firmados pela Prefeitura Municipal de Barra do Corda/MA com diversos órgãos federais, a irregularidade abaixo descrita, dentre outras:
 (...) 
A restrição ao caráter competitivo dos certames, mediante a escolha de modalidade de licitação inadequada e da restrição à publicidade dos certames, proporcionou aos agentes municipais a possibilidade de montar procedimentos licitatórios, com o deliberado fim de fraudar licitações públicas e direcionar contratações para empresas de fachada e/ou previamente combinadas com a Administração municipal. 
Desta feita, os agentes públicos municipais, responsáveis pelos procedimentos licitatórios, cometeram ou anuíram com fraudes grosseiras e nitidamente perceptíveis, no afã de dar aspecto de regularidade a licitações simuladas.
Os ardis utilizados para operar ou anuir com a montagem dos procedimentos licitatórios se fizeram sentir nas seguintes evidências:
a) autuação de documentos (parecer jurídico pela regularidade do edital, documentos de habilitação das licitantes, propostas das licitantes, ata da sessão de habilitação e julgamento das propostas, laudo de julgamento, termo de homologação e adjudicação, parecer jurídico pela regularidade do certame, termo de contrato, ordem de serviço e declaração de publicação da resenha do contrato, entre outros) com data anterior à que constava em sua apresentação, emissão, confecção, recebimento ou protocolo;
b) formação de processos sem numeração de folhas e com emissão de atos administrativos fora da ordem cronológica;
c) apresentação de propostas de licitantes diferentes, supostamente em concorrência, contendo preços com proporcionalidade geométrica em todos os itens de um e de outros;
d) apresentação de propostas de licitantes com os mesmos erros de grafia e com a mesma tabulação, redação e tipo de letra;
e) propostas de licitantes contendo os mesmos erros gramaticais cometidos pela Administração municipal na elaboração do orçamento-base da licitação e com semelhanças de grafia e lay-out entre os documentos, supostamente emanados de diferentes fontes;
f) utilização de documento de habilitação de uma licitante por outra empresa diferente, contratada pela Administração municipal em outras licitações;
g) utilização de empresas de fachada nas licitações: inexistentes; sediadas em endereço inexistente ou não localizado; sediadas no mesmo endereço de outras pessoas jurídicas; sem porte físico para executar os objetos das contratações ou sem quadro funcional para tanto; sem registros de empregados nos cadastros específicos e sem recolhimentos previdenciários no período;
h) utilização, em licitações, de documentos de empresas que negaram participação nos certames;
i) dissonância entre o objeto do convênio, o objeto da publicação do aviso do edital, o objeto constante do edital de licitação e o objeto do contrato;
j) inexplicável conformismo (partindo do pressuposto de que se militava em ambiente de livre concorrência) de licitantes injusta e arbitrariamente alijadas dos certames pela Administração municipal, agravado pela habilitação, na mesma licitação, de licitante que não comprovara regularidade fiscal e que, portanto, não poderia vir a ser habilitado;
k) propostas de licitantes com itens não condizentes com o edital, os quais não ensejaram desclassificação de referidas propostas.
17.	Verifica-se que foi dada oportunidade de defesa ao agente responsabilizado, em obediência aos princípios constitucionais que asseguram o direito ao contraditório e à ampla defesa, tendo em vista a notificação realizada por intermédio do Edital publicado no DOU de 2/2/2017 (Peça 2, p. 16) ; no entanto, ele se manteve silente e não recolheu o montante devido aos cofres da Fazenda Pública, razão pela qual sua responsabilidade deve ser mantida.
18.	No entanto, face as informações de falecimento do responsável (peça 07) , e após consulta a sistemas deste Tribunal além de outros processos de responsabilidade do mesmo, verificou-se o registro de seu óbito, ocorrido em 6/12/2017, bem como a inexistência de processo de inventário ou partilha de bens por ele deixados, conforme certidões constantes da Peça 4, p. 2 e 3, do TC Processo 029.282/2018-7, as quais foram anexadas aos presentes autos (peça 9) .
19.	Assim, foi realizada a citação do espólio do Sr. Manoel Mariano de Sousa, nos termos do inciso I, do art. 18-A, da Resolução TCU 170/2004, endereçada à viúva, Sr.ª Francisca Telis de Sousa (CPF: XXX.408.523-XX) , conforme autorizado na peça 12 e abaixo transcrito:
Irregularidade: impugnação total de despesas do Contrato de Repasse nº 280.819-99/2008 - SIAFI 646875, celebrado entre o Município de Barra do Corda/MA e o Ministério dos Esportes, com a interveniência da Caixa Econômica Federal, devido à ausência de nexo de causalidade entre a parcela executada do objeto e os recursos federais repassados; 
Descrição da irregularidade: ausência de nexo de causalidade entre a parcela executada do objeto e os recursos federais repassados, ante a contratação de empresa em situação irregular ('de fachada') , para execução do objeto pactuado, ensejando a inexecução contratual; 
Evidências da irregularidade: determinação contida no subitem 9.4.4 do Acórdão 936/2016-TCU-Plenário, proferido no âmbito do TC Processo 003.723/2012-7, referente ao Relatório da Auditoria realizada por equipe da Secretaria de Controle Externo do Tribunal de Contas da União no Maranhão, no período de 13/2 a 27/4/2012, em cumprimento ao Acórdão 2566/2011-TCU-Plenário (Peça 4) , e Relatório de TCE nº 019/2017 (Peça 3, p. 41-44) 
Normas infringidas: art. 37, caput, c/c o art. 70, parágrafo único, da Constituição da República Federativa do Brasil; art. 93, do Decreto-lei 200/1967;
	Débito relacionado ao responsável: 
	Valor (R$) 
	Data

	200.000,00
	3/1/2010

	87.500,00
	18/11/2011

	200.000,00
	25/11/2011

Cofre credor: Tesouro Nacional 
Responsável: Manoel Mariano de Sousa (CPF XXX.881.043-XX) 
Conduta: contratar empresa em situação irregular ('de fachada') , para execução do objeto pactuado, ensejando a inexecução contratual;
Nexo de causalidade: A conduta descrita impediu a comprovação da boa e regular aplicação dos recursos repassados pelo Ministério do Esporte, descumprindo-se o art. 63 da Lei 4320/1964, o art. 93, do Decreto Lei 200/1967.
Culpabilidade: Não há excludentes de ilicitude, de culpabilidade e de punibilidade. É razoável supor que o responsável tinha consciência da ilicitude de sua conduta. Era exigível conduta diversa da praticada.
20.	Após sucessivas tentativas infrutíferas, foi realizada a citação mediante edital de peça 34, publicado no D.O.U. de 12/11/2019, tendo o espólio do Sr. Manoel, mediante procurador legalmente constituído à peça 33, comparecido aos autos solicitando vista e cópia (peça 35) , com atendimento comprovado na peça 36, quando obteve vista eletrônica dos autos em 03/02/2020.
EXAME TÉCNICO
21.	Transcorrido o prazo para apresentação de alegações de defesa, nenhum documento deu entrada nos presentes autos, de forma que deva ser considerado revel, nos termos do art. 12, § 3º da Lei 8.443/1992.
Da revelia dos responsáveis
22.	No caso vertente, após citação do espólio do Sr. Manoel pela via editalícia, houve o comparecimento aos autos quando se pediu, e obteve, vista dos autos, conforme peças 33, 35 e 36.
23.	Nos processos do TCU, a revelia não leva à presunção de que seriam verdadeiras todas as imputações levantadas contra os responsáveis, diferentemente do que ocorre no processo civil, em que a revelia do réu opera a presunção da verdade dos fatos narrados pelo autor (Acórdão 1009/2018-TCU-Plenário, Relator: BRUNO DANTAS; 2369/2013 - TCU - Plenário, Relator: BENJAMIN ZYMLER e 2449/2013 - TCU - Plenário, Relator: BENJAMIN ZYMLER) . Dessa forma, a avaliação da responsabilidade do agente não pode prescindir da prova existente no processo ou para ele carreada.
24.	Ao não apresentar sua defesa, o espólio do SR. Manoel Mariano de Sousa deixou de produzir prova da regular aplicação dos recursos sob sua responsabilidade, em afronta às normas que impõem a obrigação legal de, sempre que demandados pelos órgãos de controle, apresentarem os documentos que demonstrem a correta utilização das verbas públicas, a exemplo do contido no art. 93 do Decreto-Lei 200/1967: 'Quem quer que utilize dinheiros públicos terá de justificar seu bom e regular emprego na conformidade das leis, regulamentos e normas emanadas das autoridades administrativas competentes.'
25.	Mesmo as alegações de defesa não sendo apresentadas, considerando o princípio da verdade real que rege esta Corte, procurou-se buscar, em manifestações dos responsáveis na fase interna desta Tomada de Contas Especial, se havia algum argumento que pudesse ser aproveitado a seu favor. Contudo, tal providência mostrou-se infrutífera.
26.	Em se tratando de processo em que a parte interessada não se manifestou acerca das irregularidades imputadas, não há elementos para que se possa efetivamente aferir e reconhecer a ocorrência de boa-fé na conduta dos responsáveis, podendo este Tribunal, desde logo, proferir o julgamento de mérito pela irregularidade das contas, conforme os termos dos §§ 2º e 6º do art. 202 do Regimento Interno do TCU. (Acórdão 2064/2011-TCU-Primeira Câmara (relator: Ubiratan Aguiar) , 6.182/2011-TCU-1ª Câmara (relator: Weber de Oliveira) , 4.072/2010-TCU-1ª Câmara (Relator: Valmir Campelo) , 1.189/2009-TCU-1ª Câmara (Relator: Marcos Bemquerer) , 731/2008-TCU-Plenário (Relator: Aroldo Cedraz) .
27.	Dessa forma, o espólio do responsável Manoel Mariano de Sousa deve ser considerado revel, nos termos do art. 12, §3º, da Lei 8.443/1992, devendo suas contas serem julgadas irregulares, condenando-se o espólio ao débito apurado sem aplicação de multa, uma vez que esta é personalíssima.
CONCLUSÃO
28. 	Inicialmente, com fundamento no art. 12, § 3º, da Lei 8.443, de 16 de julho de 1992, deve-se considerar revel o espólio do Sr. Manoel Mariano de Sousa, para todos os efeitos, dando-se prosseguimento ao processo. Registre-se que não foram evidenciados indicativos de boa-fé do responsável, fato que permite o julgamento de mérito imediato
29. 	Assim, tendo em vista as constatações consignadas nos autos, devem as contas do Sr. Manoel Mariano de Sousa (CPF XXX.881.043-XX) - falecido, serem julgadas irregulares, sendo seu espólio condenado ao débito descrito no item 2 supra, com fulcro nos termos dos artigos 1º, inciso I, 16, inciso III, alínea 'c', e 19, caput, da Lei nº 8.443/1992, e com arts. 1º, inciso I, 209, inciso III, 210 e 214, inciso III, do Regimento Interno/TCU.
PROPOSTA DE ENCAMINHAMENTO
30.	Diante do exposto, submetem-se os autos à consideração superior, propondo:
a)	considerar revel o espólio Manoel Mariano de Sousa (CPF XXX.881.043-XX) , nos termos do art. 12, § 3º, da Lei 8.443, de 1992;
b)	julgar irregulares as contas de Manoel Mariano de Sousa (CPF XXX.881.043-XX) - falecido, nos termos dos arts. 16, III, alíneas 'c', e 19, caput, da Lei 8.443, de 1992, para condenar o seu espólio ou, se já ocorrida a partilha dos bens deixados pelo de cujos, os respectivo sucessores, até o limite do valor do patrimônio transferido, com a fixação do prazo de 15 (quinze) dias, contados da notificação, para que comprove perante este Tribunal, em respeito ao artigo 214, inciso III, alínea 'a', do Regimento Interno do TCU, o recolhimento da dívida aos cofres do Tesouro Nacional, atualizada monetariamente e acrescida de juros de mora calculados a partir da data discriminada, até a data do recolhimento:
Irregularidade: impugnação total de despesas do Contrato de Repasse nº 280.819-99/2008 - SIAFI 646875, celebrado entre o Município de Barra do Corda/MA e o Ministério dos Esportes, com a interveniência da Caixa Econômica Federal, devido à ausência de nexo de causalidade entre a parcela executada do objeto e os recursos federais repassados;
Descrição da irregularidade: ausência de nexo de causalidade entre a parcela executada do objeto e os recursos federais repassados, ante a contratação de empresa em situação irregular ('de fachada') , para execução do objeto pactuado, ensejando a inexecução contratual;
Normas infringidas: art. 37, caput, c/c o art. 70, parágrafo único, da Constituição da República Federativa do Brasil; art. 93 do Decreto-lei 200/1967;
Débito relacionado ao responsável 	:
Contrato de Repasse 280.819-99/2008 - SIAFI 646875
	Valor (R$) 
	Data

	200.000,00
	3/1/2010

	87.500,00
	18/11/2011

	200.000,00
	25/11/2011

Responsável: espólio de Manoel Mariano de Sousa (CPF XXX.881.043-XX) - falecido
Conduta: contratar empresa em situação irregular ('de fachada') , para execução do objeto pactuado, ensejando a inexecução contratual;
Nexo de Causalidade: A conduta descrita impediu a comprovação da boa e regular aplicação dos recursos repassados pelo Ministério do Esporte, descumprindo-se o art. 63 da Lei 4320/1964, o art. 93, do Decreto Lei 200/1967;
Culpabilidade: não há excludentes de ilicitude, de culpabilidade e de punibilidade; é razoável supor que o responsável tinha consciência da ilicitude de sua conduta; era exigível conduta diversa da praticada, qual seja, certificar-se de realizar contratação regular de empresa em condições de executar o objeto do contrato e só efetuar o pagamento após a regular liquidação, certificando-se de que ela foi quem de fato realizou as obras.
c)	autorizar, desde logo, nos termos do art. 28, inciso II, da Lei 8.443, de 1992, a cobrança judicial das dívidas, caso não atendidas às notificações;
c)	autorizar, desde logo, o pagamento das dívidas mencionadas nos subitens anteriores, caso solicitado, em até 36 parcelas mensais e consecutivas, nos termos do art. 26 da Lei 8.443, de 1992 c/c o art. 217 do Regimento Interno - TCU, de 2011, fixando ao devedor o prazo de quinze dias, a contar do recebimento da notificação, para comprovar perante o Tribunal o recolhimento da primeira parcela e de trinta dias, a contar da parcela anterior, para comprovar o recolhimento das demais parcelas, devendo incidir sobre cada valor mensal, os encargos legais devidos (débito: juros de mora e atualização monetária; multa: atualização monetária) , na forma prevista na legislação em vigor;
d)	enviar cópia do Acórdão que vier a ser proferido à Secretaria Especial do Esporte do Ministério da Cidadania e aos responsáveis, para ciência, informando que a presente deliberação, acompanhada do Relatório e do Voto que a fundamenta, está disponível para a consulta no endereço www.tcu.gov.br/acórdãos, além de esclarecer que, caso requerido, o TCU poderá fornecer sem custos as correspondentes cópias, de forma impressa."
É o relatório.

não há.

Procurador Marinus Eduardo De Vries Marsico.

TOMADA DE CONTAS ESPECIAL. CONTRATO DE REPASSE. CONSTRUÇÃO DE GINÁSIO DE ESPORTE. NÃO COMPROVAÇÃO DA BOA E REGULAR APLICAÇÃO DOS RECURSOS TRANSFERIDOS. AUSÊNCIA DE NEXO DE CAUSALIDADE. FALECIMENTO DO RESPONSÁVEL. CITAÇÃO DA REPRESENTANTE LEGAL DO ESPÓLIO. REVELIA. CONTAS IRREGULARES. DÉBITO.

TOMADA DE CONTAS ESPECIAL (TCE)

Secretaria de Controle Externo de Tomada de Contas Especial (SecexTCE).

Em exame tomada de contas especial instaurada pela Caixa Econômica Federal, em desfavor do Sr. Manoel Mariano de Sousa, ex-prefeito do Município de Barra do Corda/MA (gestões 2005/2008 e 2009/2012) , ante a impugnação total das despesas do Contrato de Repasse 280.819-99/2008, cujo objeto consistia na construção de um ginásio de esportes.
Para execução do ajuste, com vigência de 30/12/2008 a 31/7/2012, foram previstos R$ 529.891,30, sendo R$ 42.391,30 relativos à contrapartida e R$ 487.500,00 de responsabilidade do concedente, transferidos em 3/1/2010 (R$ 200.000,00) , 18/11/2011 (R$ 87.500,00) e 25/11/2011 (R$ 200.000,00) .
A prestação de contas foi, inicialmente, aprovada pela Caixa em 21/9/2012, considerando a execução de 100% do pactuado. No entanto, a TCE foi instaurada em cumprimento à determinação contida no subitem 9.4.4 do Acórdão 936/2016-TCU-Plenário, Relator Ministro Benjamin Zymler, proferido no âmbito do TC Processo 003.723/2012-7, que tratou de auditoria realizada na Prefeitura Municipal de Barra do Corda/MA.
A fiscalização apontou, em convênios e contratos de repasse firmados com diversos órgãos federais, que: "A restrição ao caráter competitivo dos certames, mediante a escolha de modalidade de licitação inadequada e da restrição à publicidade dos certames, proporcionou aos agentes municipais a possibilidade de montar procedimentos licitatórios, com o deliberado fim de fraudar licitações públicas e direcionar contratações para empresas de fachada e/ou previamente combinadas com a Administração municipal".
Além das evidências decorrentes de falhas nos documentos dos processos licitatórios, constatou-se a utilização de empresas inexistentes; sediadas em endereço inexistente ou não localizado; sediadas no mesmo endereço de outras pessoas jurídicas; sem porte físico para executar os objetos das contratações ou sem quadro funcional para tanto; sem registros de empregados nos cadastros específicos e sem recolhimentos previdenciários no período.
Tendo em vista as informações de falecimento do responsável, ocorrido em 6/12/2017 (peça 9) , no âmbito desta Corte, foi realizada a citação do espólio do Sr. Manoel Mariano de Sousa, representado pela viúva, Sra. Francisca Telis de Sousa, em razão da ausência de nexo de causalidade entre a parcela executada do objeto e os recursos federais repassados, ante a contratação de empresa em situação irregular ("de fachada") .
Após sucessivas tentativas infrutíferas de entrega do ofício citatório, por recusa no recebimento, a citação foi realizada mediante edital (peça 34) . 
O espólio do responsável, por meio de procurador legalmente constituído (peça 33) , requereu vista e cópia do processo (peça 35) , com atendimento comprovado consoante vista eletrônica dos autos obtida em 3/2/2020 (peça 36) . Nada obstante, permaneceu silente.
Diante da revelia e inexistindo nos autos elementos que permitam concluir pela ocorrência de boa-fé ou de outros excludentes de culpabilidade na conduta do responsável, a unidade técnica, em parecer uniforme com o representante do Ministério Público junto ao TCU, propõe jugar irregulares as contas do Sr. Manoel Mariano de Sousa e condenar ao pagamento do débito o seu espólio ou, se já ocorrida a partilha dos bens deixados pelo de cujos, os respectivos sucessores, até o limite do valor do patrimônio transferido.
Anuo ao encaminhamento formulado pela SecexTCE, a qual teve a concordância do Procurador Marinus Eduardo De Vries Marsico, cuja análise adoto como minhas razões de decidir.
Confirmada a ciência da citação e passado o prazo sem a apresentação de alegações de defesa ou o recolhimento do débito imputado, cabe considerar o espólio do responsável revel, nos termos do art. 12, § 3º, da Lei 8.443/1992, dando-se prosseguimento aos autos.
A jurisprudência desta Corte é firme quanto à responsabilidade pessoal do gestor em prestar contas das verbas federais geridas, cabendo-lhe o ônus da prova quanto à boa e regular aplicação desses recursos. É um dever constitucional e legal, que o submete a demonstrar o correto emprego dos valores públicos, nos termos do art. 70, parágrafo único, e 37, caput, da Constituição Federal e do art. 93 do Decreto Lei 200/1967.
No presente caso, não resta dúvida de que a irregularidade que ensejou a instauração da TCE (ausência de nexo de causalidade entre a parcela executada do objeto e os recursos federais repassados, ante a contratação de empresa "de fachada") é suficiente para caracterizar a não demonstração da regular gestão dos recursos objeto do convênio, o que confirma a existência do débito.
Conforme o entendimento deste Tribunal, a exemplo do disposto nos Acórdão 1904/2020-TCU-Plenário, Relatora Ministra Ana Arraes e 10.529/2018-Primeira Câmara, de minha relatoria, ante o falecimento do responsável, o encargo pelo ressarcimento ao erário deve ser suportado pelo espólio do de cujus, se ainda não tiver ocorrido a partilha dos bens, ou, caso contrário, pelos seus herdeiros.
Assim, uma vez que não foram apresentadas alegações de defesa, restando não afastadas as irregularidades que determinaram a instauração da presente TCE, cabe julgar irregulares as contas do Sr. Manoel Mariano de Sousa, com fundamento no art. 16, inciso III, alínea "c", da Lei 8.443/1992, com condenação ao ressarcimento do valor apontado do espólio do responsável, ou, caso já realizada a partilha, dos seus herdeiros, até o limite do patrimônio transferido.
Considerando o falecimento do ex-prefeito, não há que se falar em aplicação da multa prevista no art. 57 da Lei 8.443/1992, que, em razão de seu caráter personalíssimo, não se transfere aos sucessores do gestor.
Por fim, deixo de acolher a proposta de, desde já, autorizar o parcelamento da dívida, por entender que essa medida somente deve ser adotada mediante solicitação das partes.
Ante o exposto, manifesto-me por que o Tribunal aprove o acórdão que ora submeto à apreciação deste Colegiado.
TCU, Sala das Sessões Ministro Luciano Brandão Alves de Souza, em 9 de fevereiro de 2021.
AUGUSTO SHERMAN CAVALCANTI 
Relator